臺灣新北地方法院民事判決
111年度訴字第1036號
原      告  黃玲瑢  

訴訟代理人  鄧傑律師  
            許惟竣律師
被      告  顏黃玲瑛



訴訟代理人  陳佳函律師
            楊德一律師

上列當事人間請求履行協議事件，經本院於民國111年7月14日言
詞辯論終結，判決如下：
    主  文
被告應付原告美金3萬6000元及自民國111年1月15日起至清償日
止，按年息5%計算之利息。
訴訟費用由被告負擔。
本判決第1項於原告以新臺幣33萬元為被告供擔保後，得假執行
；倘被告以新臺幣101萬160元為原告預供擔保，得免為假執行。
    事實及理由
一、原告主張：
　㈠兩造為姐妹關係，民國109年9月21日兩造及訴人外黃謝月雲
    （兩造之母親，下稱母親）、訴外人黃正達（兩造之弟弟）
    在新北市○○區○○路00號5樓，經母親向兩造及黃正達表示，
    欲將其寄放於原告與被告2人名下第一銀行帳戶內美金存款
    相加平分，贈與兩造（即母親各與兩造終止借名契約關係，
    並各成立贈與契約關係。並為求公平，要求2帳戶內金額相
    加平分。）。經兩造自行結算後，達成被告應給付原告美金
    3萬6000元協議。故於黃正達見證下，由兩造共同簽署協議
    書（下稱原證1協議書）。嗣因被告要求應於母親百年後再
    為款項交付，遂再於原證1協議書背面記載「待母親百日後
    交付予黃玲瑢美金3萬6000元」及由被告簽名。申言之，兩
    造簽署原證1協議書之緣由，是基於母親贈與及指示而為，
    結算過程中，兩造互相讓步達成被告應給付原告美金3萬600
    0元之意思合致，故原證1協議書雖為無名契約，但在契約性
    質上更接近「創設性和解契約」（即屬以他種法律關係及無
    因性債務約束替代原有法律關係之創設性和解契約。）。
　㈡承前，原證1協議書之當事人既為兩造，母親並非原證1協議
    書之當事人，本無庸於原證1協議書上簽名；原證1協議之定
    性既非母親生前對原告之贈與契約，本件原告也非起訴請求
    履行母親生前贈與契約，自無以母親全體繼承人為被告之必
    要。另原告否認原證1協議書之定性為被告同意贈與原告美
    金3萬6000元之贈與契約，故被告無由依民法第408條第1項
    規定撤銷。退步言之，縱令原證1協議書應定性為被告對原
    告贈與美金3萬6000元之贈與契約，其緣由也因兩造對母親
    侍奉至孝，母親希望以自己財產公平照顧兩造，被告願依母
    親心願照顧原告而來，應屬履行德義務上之贈與，是被告無
    由依民法第408條第1項規定撤銷。基上，被告既於原證1協
    議書上簽名，基於私法自治及契約自由原則，即應受原證1
    協議書拘束。
　㈢詎於110年10月5日母親去世後，被告竟拒接原告電話，避不
    見面。經原告申請調解，被告雖不否認兩造有簽署原證1協
    議書，但表示僅同意給付美金1萬元，原告無法同意，致調
    解不成立。經原告再以存證信函催告，被告仍未置理，爰本
    於原證1協議書契約關係提起本訴，請求被告給付美金3萬60
    00元及法定遲延利息。
　㈣併為聲明：除供擔保金額外，如主文所示。
二、被告抗辯：
　㈠被告否認原證1協議書上被告之簽名為真正，應由原告負舉證
    之責。實則，由原證1協議書正面簽署顏黃玲瑛，背面簽署
    黃玲瑛，且背面為廣告宣傳單，可見其真偽有疑。倘如原告
    所稱母親早有贈與之意，大可委請律師擬定及繕打協議書，
    何以隨手以廣告傳單書寫，與常理不符。
　㈡退步言之，即令原證1協議書上被告之簽名為真，肇於其上並
    無兩造母親之簽名，自難以認定原告主張：母親有為贈與意
    思表示一事屬實。觀諸原證1協議書簽署日期為109年9月21
    日，當時母親身體尚稱康健，如確有要贈與之意，其自行於
    原證1協議書上簽名即可，何必透過兩造代為。且原告自承
    母親將自身第一銀行存摺、印章交付原告，則原告自行提領
    即可，何必透過被告代為之。原告既自認前開存摺、印章由
    其持有，依民事訴訟法第344條第1項第1款規定應提出，倘
    不提出依同法第345條規定，應認母親並無贈與之意。況依
    原告主張事實既為母親生前贈與，請求履行母親生前贈與契
    約，則原告未以母親之全體繼承人為被告，僅起訴被告，當
    事人顯屬不適格。
　㈢關於被告名下第一銀行帳戶內美金存款並非母親寄放於被告
    處之金錢，而為被告私人財產，假使原告主張原證1協議書
    為被告同意贈與，被告則依民法第408條第1項規定，以111
    年6月1日提出答辯狀繕本送達撤銷贈與。
　㈣併為答辯聲明：原告之訴駁回；如受不利判決願供擔保， 請
    免為假執行。  　
三、兩造不爭執之事項： 
  ㈠訴外人黃謝月雲為兩造母親，於110年10月5日死亡，其繼承
    人為訴外人黃正岳、黃正達、被告、原告、訴外人黃玲瑜等
    情，並有相關戶籍謄本及繼承系統表（詳被證1、2）附卷可
    佐。
　㈡原告提出原證1書證原本與原證1書證影本內容相符。　
　㈢原告提出原證2、3書證形式為真正；被告提出被證1至3、被
    證4上半部、被證5至7書證形式為真正。　
四、按私文書經本人或其代理人簽名、蓋章或按指印或有法院或
    公證人之認證者，推定為真正，民事訴訟法第358條第1項定
    有明文。次按文書之證據力，有形式上證據力與實質上證據
    力之分。前者係指真正之文書即文書係由名義人作成而言；
    後者則為文書所記載之內容，有證明應證事實之價值，足供
    法院作為判斷而言。必有形式上證據力之文書，始有證據價
    值可言。文書之實質上證據力，固由法院根據經驗法則，依
    自由心證判斷之。但形式上之證據力，其為私文書者，則應
    依民事訴訟法第357條規定決定之，即私文書之真正，如他
    造當事人有爭執者，應由舉證人證其真正（最高法院91年度
    台上字第1645號裁判意旨參照）。原告主張：兩造於109年9
    月22日在黃正達見證下共同簽署原證1協議書一節，為被告
    所否認，應由原告就所提出原證1協議書原本上被告簽名之
    真正，負舉證之責。
　㈠關此部分，經依原告聲請傳訊證人黃正達，到庭證稱：（原
    證1〈正面〉證人的簽名及兩造的簽名是否為真？是否有在場
    看到兩造簽名？）是真的，簽名時我在場，媽媽也在場。（
    原證1背面的記載有無了解？）這是他們倆個之後的協議，
    當天是寫正面而已。（簽署原證1的原因為何？）因為大姐〈
    即被告〉沒有經過媽媽的同意，媽媽告訴我說大姐擅自把360
    萬元存到自己的帳戶，我們知道後，就跟大姐說為何可以這
    樣做，後來就是大姐與二姐〈即原告〉之間的爭執。（為何被
    告同意自己帳戶的錢給原告？）因為大姐覺得理虧。（簽名
    當時媽媽在場，媽媽也同意事情就這樣解決？）是。(原證1
    的正面的文字除了簽名外，是否為原告所寫的？）是。（原
    證1反面的字跡為何人？）反面的部分我沒有看到，我看到
    原被告在爭執錢的問題，我就去旁邊了，我也不知道他們有
    約定百年後才給付等語。即由證人黃正達證詞可悉，原證1
    協議書正面兩造及見證人之簽名均為真正；原證1協議書背
    面所載「黃玲瑛」，則尚無足認為是被告所書，而難認是被
    告之簽名。 
　㈡此外，原告就原證1協議書背面被告之簽名為真正之利己主張
    ，未再提出其餘證據以供本院審酌，經本院調查結果，認原
    證1協議書正面之記載（即兩造協議：在母親同意下，被告
    願將其第一金帳戶餘額均分予原告美金3萬6000元。），依
    民事訴訟法第358條第1項規定推定為真正，兩造均受其拘束
    ；原證1協議書背面之記載（即待母親百日後被告同意給付
    原告美金3萬6000元）則難認屬實，兩造並不受其拘束。
五、按法律行為以得否與其原因相分離，可分為要因行為(有因
    行為)及不要因行為(無因行為)。前者如買賣、消費借貸等
    債權契約是；後者如處分行為、債務拘束、債務承認、指示
    證券及票據行為等屬之。民法上之典型契約固均屬有因契約
    ，惟基於契約自由原則，當事人於不背於法律強行規定及公
    序良俗之範圍內，亦得訂定無因契約，此種由一方負擔不標
    明原因之契約，自屬無因行為（最高法院88年度台上字第11
    89號裁判意旨參照）。查原證1協議書正面為被告所簽署，
    內容復經原告同意，核其性質係屬債務拘束之無名契約，依
    民法第199條第1項債權人基於債之關係，得向債務人請求給
    付之規定，原告本於原證1協議書正面約定請求被告（契約
    當事人）給付原告美金3萬6000元，核屬正當。
六、按贈與，因當事人一方以自己之財產，為無償給與於他方之
    意思表示，經他方允受而生效力，民法第406條定有明文。
    被告抗辯：原證1協議書（正面）為被告同意贈與原告美金3
    萬6000元之贈與契約一節，既與原證1協議書正面所載文義
    ：在母親同意下，被告願將其第一金帳戶餘額均分予原告美
    金3萬6000元未盡相符，且為原告所否認，自應由被告就原
    證1協議書之定性為贈與之利己抗辯，負舉證之責。關此部
    分，並未據被告提出任何證據以供本院審酌，被告前開抗辯
    ，已有可議。參酌證人黃正達證稱：兩造於109年9月21日簽
    署原證1協議書正面之原因肇於被告未經母親同意，擅自把3
    60萬元存入其第一金帳戶。被告覺得理虧，故在母親同意下
    ，由兩造自行協議計算，被告同意給付原告美金3萬6000元
    等語，則核與原證1協議書正面記載內容相符，益證原證1協
    議書（正面）之簽署非單純被告同意將其帳戶內美金3萬600
    0元存款無償給予原告，其契約定性應如前述屬債務拘束之
    無名契約，而非贈與。故而被告無由援引民法第408條第1項
    規定撤銷原證1協議書（正面）之契約關係。再者，原告既
    非本於與母親間贈與契約關係對被告為給付之請求，而係本
    於與被告間締結原證1協議書（正面）之契約關係，對被告
    為履行協議之請求，自無以母親全體繼承人為共同被告之必
    要，附此敘明。
七、綜上所述，原告本於原證1協議書（正面）契約關係，請求
    被告給付美金3萬6000元，及自支付命令送達翌日（即111年
    1月15日）起至清償日止，按年息5%計算之利息，為有理由
    ，應予准許。
八、兩造均陳明願供擔保請准宣告假執行及免為假執行宣告， 
    經核均無不合，爰各酌定相當擔保金額准許之。
九、兩造其餘主張及攻擊防禦方法， 與本件判決結果無涉，爰
    不逐一論列說明。

結論：原告之訴為有理由，依民事訴訟法第78條、第390條第2項
、第392條，判決如主文。
中　　華　　民　　國　　111 　年　　8 　　月　　4 　　日

                  民事第六庭    法　官　黃信滿
以上正本係照原本作成
如對本判決上訴，須於判決送達後20日內向本院提出上訴狀。如
委任律師提起上訴者，應一併繳納上訴審裁判費。
中　　華　　民　　國　　111 　年　　8 　　月　　4 　　日
                                書記官　黃曉妏